臺灣高等法院臺南分院民事判決　九十三年度上字第一○一號　Ｊ
　　上　訴　人　　甲　○　○
　　　　　　　　　乙　○　○
　　　　　　　　　丁　○　○
　　　　　　　　　己　○　○
　　　　　　　　　庚　○　○
　　　　　　　　　辛　○　○
　　　　　　　　　丙　○　○
　　　　　　　　　戊　○　○
　　訴訟代理人　　張　雯　峰　律師
　　　　　　　　　奚　淑　芳　律師
　　複　代理人　　張　蓁　騏　律師
　　被　上訴人　　壬　○　○
　　訴訟代理人　　癸　○　○
右當事人間請求租佃爭議事件，上訴人對於中華民國九十三年四月十四日台灣嘉義地
方法院第一審判決（九十二年度訴字第三八四號）提起上訴，經本院於九十三年七月
二十日言詞辯論終結後，判決如左：
    主    文
上訴駁回。
第二審訴訟費用由上訴人連帶負擔。
    事實及理由
一、按出租人與承租人間因耕地租期屆滿，發生續訂租約或返還耕地之爭議，於起訴
　　前當事人之一方如已曾向該管耕地租佃委員會聲請調解、調處，而不成立者，則
　　其後無論由任何一方就該爭議提起訴訟，均應認為業已踐行耕地三七五減租條例
　　第二十六條所定之調解、調處程序，最高法院著有四十七年台上字第一四八六號
　　判例參照。本件上訴人戊○○因續訂租約之爭議，於本件起訴前，曾依序向嘉義
　　市西區區公所耕地租佃委員會、嘉義市政府耕地租佃委員會聲請調解、調處，因
　　被上訴人主張上訴人不自任耕作等情，而調解、調處均不成立，有調解、調處資
　　料附原審卷可資憑按（見原審第二頁－第五二頁）。則本件租佃爭議業已踐行耕
　　地三七五減租條例第二十六條所定之調解、調處程序，合先敘明。
二、上訴人主張：上訴人之被繼承人陳明福前依耕地三七五減租條例之相關規定，向
    被上訴人承租坐落嘉義市○○○段第十號土地及同段第十之五地號，面積共三百
    四十平方公尺土地（下簡稱系爭耕地）。嗣陳明福亡故，原訂之耕地三七五租賃
    契約至民國九十一年十二月三十一日屆滿，上訴人請求續訂耕地三七五租賃契約
    ，並申請辦理承租權登記，惟遭被上訴人所拒，上訴人即聲請嘉義市政府西區區
　　公所耕地租佃委員會調解及聲請嘉義市政府耕地租佃委員會調處，惟均不成立。
　　為此求為確認兩造間就系爭耕地有耕地三七五租賃關係存在。原審為上訴人敗訴
　　判決，上訴人提起上訴，而聲明：(一)廢棄原判決；(二)確認上訴人等與被上訴人間
　　就系爭耕地有耕地三七五租賃關係存在。
三、被上訴人則以：系爭耕地上建有房屋一棟，其內有客廳、冷氣房間、廚房、衛浴
    室等生活起居之相關設施，且該房屋係以提供上訴人丁○○全家解決實際居住問
    題為目的，乃以居住為主。其旁邊並搭蓋鐵架遮雨棚，供停放轎車、青草茶攤架
    等雜物。耕地上還堆置有瓦斯桶約百桶，所剩狹小耕地僅種植香蕉樹約十株，上
    訴人顯有不自任耕作之情事，依耕地三七五減租條例第十六條第一項規定，原訂
    租約應屬無效等語，資為抗辯。被上訴人於本院則為駁回上訴之聲明。
四、經查：上訴人主張被上訴人所有之系爭耕地，自渠等之祖父起即向被上訴人承租
    ，後由其等之父陳明福續租，租期自八十六年一月一日起，至九十一年十二月三
    十一日止，訂有私有耕地租約一紙及陳明福已於八十四年八月十日死亡，由上訴
    人等繼承其耕地承租權之事實，有土地租賃契約書、陳明福除戶戶籍謄本、繼承
    系統表及戶籍謄本等件為證（見原卷第五二、五三頁、第六七、六八頁），堪信
    屬實，惟上訴人主張其就系爭耕地均係自任耕作，無違約使用之情事，租約自屬
    存在乙節，則為被上訴人所否認，並以前揭等語置辯，是本件首應審究者為上訴
    人有無不自任耕作之情事？茲查：
(一)、按承租人應自任耕作，並不得將耕地全部或一部轉租於他人。承租人違反前項規
    定時，原訂租約無效，得由出租人收回自行耕種或另行出租，耕地三七五減租條
    例第十六條第一、二項定有明文。又該條例第二項所謂原訂租約無效，係指承租
    人違反前項所定，不自任耕作或轉租之限制時，原訂租約無待於另為終止表示，
    當然向後失其效力，租賃關係因而歸於消滅而言。又上開規定係以租約所訂之土
    地全部為準，如同一租約有多筆土地，承租人將其中一筆或數筆中之部分耕地轉
    租、不自任耕作，全部租約仍歸無效，出租人亦得併就未轉租或自任耕作部分，
　　請求收回。次按，承租耕地上固允許有農舍之存在，但此應以便利耕作而設，並
　　不以解決佃農家族實際居住問題為目的。又所謂承租人應自任耕作，係指承租人
　　應以承租之土地供自己耕作而言，如承租人以承租土地轉租、借予他人使用、交
　　換耕作或承租人變更用途，供其他非耕作之用，均在不自任耕作之列，亦即未自
　　任耕作其承租之耕地，自與轉租之情形無異，均構成同條第二項所定原訂租約無
　　效之原因。此有最高法院六十三年台上字第五九九號、六十四年台上字第五七一
　　號、六十六年台上字第七六一號、八十五年台再字第十五號判例及同院八十四年
　　度台上字第一０五號判決意旨可參。
(二)、經查系爭耕地上，有一半之面積鋪設水泥，其上建有房屋一棟，內有客廳、冷氣
    房間及廚房、衛浴設施以供上訴人丁○○全家居住之用，其旁並搭設棚架，置放
    上訴人丁○○所有之青草茶攤位、芒果冰攤位、冷凍庫，及大型廣告招牌等雜物
    ，其餘耕地上更擺置瓦斯桶數十桶，上開房屋及棚架等地上物面積已達全耕地總
    面積二分之一以上等情，除據被上訴人提出現場照片（見原審卷第八八頁至九二
    頁）外，並先後經嘉義市西區區公所至現場會勘，及原審會同嘉義市地政事務所
    測量人員至現場勘驗屬實，有嘉義市西區區公所私有出租耕地會勘紀錄暨所附現
    場會勘照片（見原審卷第三五至三九頁）、原審勘驗筆錄及現場圖（見本院卷第
    九九至一０一頁）及嘉義市地政事務所繪製之複丈成果圖在卷可按（見原審卷第
    一０三頁），且為上訴人所不爭執，應堪信為真實。雖上訴人主張系爭耕地上之
    房屋為農舍，早在數十年前興建，七十四年申請用電，面積一六八平方公尺，原
    僅占承租耕地（二八六六平方公尺）百分之六而已，因耕地部分被徵收，現餘三
    四０平方公尺，始造成農舍面積占總耕地面積百分之五十，而農舍係為增加耕作
    之便利，自應排除不自任耕作之情形；另上訴人丁○○在系爭耕地種植香蕉四十
    餘株，自無不自任耕作之情形，至農舍前擺茶攤僅占一小部分，為暫時性，不能
    以此否定上訴人自任耕作之事實云云。惟按承租耕地上固允許有農舍之存在，但
    此應以便利耕作而設，並不以解決佃農家族實際居住問題為目的，上訴人固主張
    系爭耕地上之建物係農舍，早已建築，七十四年申請用電云云。但查上訴人所提
    出之台灣電力公司嘉義區營業處九十三年六月十七日書函，固載裝表供電年月為
    七十四年七月，但其供電用途載為「噴霧」，用電地址為嘉義市○○○段二之一
    地號，足見該用地係屬無建築物場所（農地）之特殊用電（噴霧器用電），是該
    函自不能認於七十四年間即已申請農舍用電，尚不能為上訴人有利之證據。再者
    上訴人於原審已自承：「原來所建的農舍不敷使用，二十年前因為小孩人口眾多
    ，所以才住進系爭建物，就是現在的地上物」等語（見原審卷第一三四頁），且
    依前揭棚架、攤位、冷氣機、冷凍庫、廣告招牌及瓦斯桶等物，以及房屋面積、
    外觀及屋內裝設，堪認上訴人對於系爭房屋上之利用，係以經營商業及解決上訴
    人丁○○家庭實際居住問題為目的，顯非作為便利耕作之農舍使用，已甚明確。
    雖上訴人主張系爭建物僅占徵收前耕地之百分之六而已，但上訴人既在系爭耕地
    建有系爭建物解決家族實際居住之問題，且於屋前擺設茶攤營業，即有未自任耕
    作之情事，有如前述，則屬部分耕地不自任耕作之情事，依首開說明，全部租約
    均應歸於無效，即原訂租約無待於另為終止表示，當然向後失其效力，租賃關係
    因而歸於消滅。至上訴人又主張被上訴人早已知悉系爭耕地上建有農舍，現欲收
    回，有違誠信原則云云，被上訴人則抗辯系爭建物係土地徵收後所建（按土地係
    八十年間徵收，有土地登記簿謄本可參）。然不論系爭建物係何時所建，上訴人
    既以該建物供上訴人丁○○全家居住之用，並擺茶攤營業，即係部分土地未自任
    耕作應甚明確，縱該建物係在土地被徵收之前即已興建，被上訴人知悉時未即向
    上訴人主張收回，係其未行使權利而已，並非因此改變上訴人未自任耕作之事實
    ，被上訴人現主張上訴人未自任耕作，租約無效，並無違反誠信原則可言，上訴
    人此部分之抗辯，實無可取。
五、綜上，上訴人將系爭土地之一部興建房屋供居家使用，而未自任耕作，核屬耕地
    三七五減租條例第十六條租約無效之原因。揆諸首開說明，則其與被上訴人所訂
    之租賃契約，應屬全部無效，租賃關係因而歸於消滅。從而，上訴人請求確認兩
    造間系爭耕地有三七五租賃關係存在，為無理由，應予駁回。原審為上訴人敗訴
    之判決，經核並無違誤，上訴意旨指摘原判決不當，求予廢棄改判，為無理由，
    應予駁回。
六、本件事証已明確，兩造其餘攻擊、防禦方法及舉証，因與本判決判斷結果，不生
    影響，爰未逐一論述或傳訊，併此敘明。
七、據上論結，本件上訴為無理由，爰依民事訴訟法第四百四十九條第一項、第八十
    五條第一項，判決如主文。
中　　　華　　　民　　　國　　九十三　　年　　　八　　　月　　　三　　　日
　　　　　　　　　　　　　　　　　　臺灣高等法院臺南分院民事第二庭
~B1審判長法官　吳　　志　　誠
~B2　　　法官　楊　　省　　三
~B3　　　法官　李　　素　　靖
右為正本係照原本作成。
如對本判決上訴，須於判決送達後二十日內向本院提出上訴狀，未表明上訴理由者，
應於上訴後二十日內向本院提出理由書。
中　　　華　　　民　　　國　　九十三　　年　　　八　　　月　　　四　　　日
~B法院書記官　林　　鈴　　香
